臺灣屏東地方法院民事判決
111年度訴字第226號
原      告  國泰世華商業銀行股份有限公司

法定代理人  郭明鑑  
訴訟代理人  蔡杰祐  
            廖士驊  
被      告  林福財  
上列當事人間請求返還借款事件，經臺灣臺北地方法院以111年
度訴字第819號裁定移送前來，本院於民國111年7月22日言詞辯
論終結，判決如下：
    主      文
被告應給付原告新台幣壹佰貳拾貳萬柒仟玖佰陸拾元，及自民國
一一○年十一月十日起至清償日止，按週年利率百分之五‧六計算
之利息，暨自民國一一○年十二月十一日起至清償日止，逾期在
六個月以內部分按上開利率百分之十，超過六個月至九個月以內
部分按上開利率百分之二十計算之違約金。
訴訟費用由被告負擔。
本判決於原告以新台幣肆拾壹萬元為被告供擔保後，得假執行。
但被告如以新台幣壹佰貳拾貳萬柒仟玖佰陸拾元為原告預供擔保
，得免為假執行。
    事實及理由
一、本件原告起訴時，訴之聲明為：被告應給付原告新台幣（下
    同）1,227,960元，及自民國110年11月2日起至清償日止，
    按週年利率5.6%計算之利息，暨自110年12月3日起至清償日
    止，逾期在6個月以內部分按上開利率10%，超過6個月至9個
    月以內部分按上開利率20%計算之違約金。於訴狀送達後，
    原告就所請求之利息及違約金，改為分別自110年11月10日
    及同年12月11日起算，核屬減縮應受判決事項之聲明，則原
    告所為訴之變更，合於民事訴訟法第255條第1項第3款規定
    ，應予准許。又被告未於言詞辯論期日到場，核無民事訴訟
    法第386條各款所列情形，爰依原告聲請，由其一造辯論而
    為判決。
二、原告主張：被告於109年2月20日與原告簽訂貸款契約書（消
    費借款專用借據），向原告借款1,500,000元（下稱系爭借
    款），借款期間自同日起至114年2月20日止，借款利率依原
    告公告定儲利率指數（月變動）加碼年利率4.81%浮動計算
    ，被告應自實際撥款日起依年金法按月攤還本息，如任何一
    宗債務不依約清償本金，視為全部到期，被告遲延還本或付
    息時，除依原約定利率計付遲延期間之遲延利息外，逾期在
    6個月以內部分按原約定利率10%，超過6個月部分按原約定
    利率20%計算違約金，每次違約狀態最高連續收取期數為9期
    。嗣被告依消費者債務清理條例第151條規定，向其最大債
    權金融機構即原告請求協商債務清償方案，於110年7月14日
    簽訂前置協商機制協議書，約定被告就其對全部金融機構之
    無擔保債務總額2,255,033元（於系爭借款部分為1,244,370
    元），以年利率3%計算利息，由被告自110年9月10日起至12
    5年8月10日止，以每月為1期，共分180期，每月清償15,573
    元，由各金融機構按債權比例受償，如被告未依協議清償，
    各金融機構得回復原契約之約定為請求。惟被告自110年11
    月10日起未依協議清償，就系爭借款所積欠之本金數額為1,
    227,960元，而斯時原告之公告定儲利率指數（月變動）為
    年利率0.79%，加碼4.81%後為5.6%，則原告得依兩造間之貸
    款契約，請求被告返還上開本金，及自110年11月10日起至
    清償日止，按週年利率5.6%計算之利息，暨自110年12月11
    日起至清償日止，逾期在6個月以內部分按上開利率10%，超
    過6個月至9個月以內部分按上開利率20%計算之違約金等語
    ，並聲明：㈠被告應給付原告1,227,960元，及自110年11月1
    0日起至清償日止，按週年利率5.6%計算之利息，暨自110年
    12月11日起至清償日止，逾期在6個月以內部分按上開利率1
    0%，超過6個月至9個月以內部分按上開利率20%計算之違約
    金。㈡原告願供擔保請准宣告假執行。
三、被告未於言詞辯論期日到場，惟據其提出書狀陳稱：系爭借
    款之約定利率達年利率5.6%，則原告請求被告給付年利率3%
    之違約金，顯屬過高，應予免除或酌減；又被告已依消費者
    債務清理條例聲請清算，原告就系爭借款應得於清算程序受
    清償等語，資為抗辯，並聲明：原告之訴駁回。
四、下列事實，為兩造所不爭執（見本院卷第76頁），並有貸款
    契約書（消費借款專用借據）、個人貸款綜合約定書、台幣
    存放款歸戶查詢、登錄單、查詢交易明細、放款利率查詢表
    、前置協商機制協議書、前置協商無擔保債務還款分配表暨
    表決結果、交易明細查詢附卷可稽（見北院卷第13至31頁、
    本院卷第53至64頁），堪認為真實：
　㈠被告於109年2月20日與原告簽訂貸款契約書（消費借款專用
    借據），向原告借款150萬元（即系爭借款），借款期間自
    同日起至114年2月20日止，借款利率依原告公告定儲利率指
    數（月變動）加碼年利率4.81%浮動計算，被告應自實際撥
    款日起依年金法按月攤還本息，如任何一宗債務不依約清償
    本金，視為全部到期，被告遲延還本或付息時，除依原約定
    利率計付遲延期間之遲延利息外，逾期在6個月以內部分按
    原約定利率10%，超過6個月部分按原約定利率20%計算違約
    金，每次違約狀態最高連續收取期數為9期。
　㈡嗣被告依消費者債務清理條例第151條規定，向其最大債權金
    融機構即原告請求協商債務清償方案，於110年7月14日簽訂
    前置協商機制協議書，約定被告就其對全部金融機構之無擔
    保債務總額2,255,033元（於系爭借款部分為1,244,370元）
    ，以年利率3%計算利息，由被告自110年9月10日起至125年8
    月10日止，以每月為1期，共分180期，每月清償15,573元，
    由各金融機構按債權比例受償，如被告未依協議清償，各金
    融機構得回復原契約之約定為請求。惟被告自110年11月10
    日起未依協議清償，就系爭借款所積欠之本金數額為1,227,
    960元，斯時原告之公告定儲利率指數（月變動）為0.79%。
五、本件被告依消費者債務清理條例向本院聲請清算，有本院民
    事庭111年4月13日屏院惠民文字第111消債清15號函附卷可
    稽（見本院卷第65頁）；惟於本件言詞辯論終結前，被告尚
    未經裁定開始清算程序，則本件訴訟程序並無依該條例第98
    條第1項及民事訴訟法第174條規定而應當然停止之情事，而
    得為實體判決。又原告主張被告就系爭借款積欠前述本金及
    利息之一事，為被告所不爭執，則原告依系爭契約請求被告
    給付如主文第1項所示之本金及利息，洵屬有據。從而，本
    件爭點為：兩造約定之違約金數額是否過高？
六、本院判斷如下：
　㈠按約定之違約金過高者，法院得減至相當之數額，民法第252
    條固定有明文。惟此規定乃係賦與法院得依兩造所提出之事
    證資料，斟酌社會經濟狀況並平衡兩造利益而為妥適裁量、
    判斷之權限，非謂法院須依職權蒐集、調查有關當事人約定
    之違約金額是否有過高之事實，而因此排除債務人就違約金
    過高之利己事實，依辯論主義所應負之主張及舉證責任。況
    違約金之約定，為當事人契約自由、私法自治原則之體現，
    雙方於訂約時，既已盱衡自己履約之意願、經濟能力、對方
    違約時自己所受損害之程度等主、客觀因素，本諸自由意識
    及平等地位自主決定，除非債務人主張並舉證約定之違約金
    額過高而顯失公平，法院得基於法律之規定，審酌該約定金
    額是否確有過高情事及應予如何核減至相當數額，以實現社
    會正義外，當事人均應同受該違約金約定之拘束，法院亦應
    予以尊重，始符契約約定之本旨。倘債務人於違約時，仍得
    任意指摘原約定之違約金額過高而要求核減，無異將債務人
    不履行契約之不利益歸由債權人分攤，不僅對債權人難謂為
    公平，抑且有礙交易安全及私法秩序之維護（最高法院92年
    度台上字第2747號民事判決意旨參照）。
　㈡經查：系爭契約之聲明暨同意事項欄記載：甲方（即被告）
    於簽署貸款契約書（消費借款專用借據）前已於109年2月15
    日（契約審閱期間至少5日）攜回、收受或至乙方（即原告
    ，下同）官方網站下載本借據及乙方之最新版「個人借貸綜
    合約定書」定型化契約【版次：10901A】詳細審閱，並充分
    瞭解及確認全部條款構成契約之內容（見北院卷第13頁），
    而上開個人借貸綜合約定書【版次：10901A】約定：「本約
    定書自立約人聲明已取得（含自國泰世華官方網站取得）本
    約定書且向國泰世華申貸之日起生效，至適用本約定書之一
    切債務全部清償完畢之日止（第1章第1條）。本約定書所稱
    之個人貸款係指立約人向國泰世華申辦之下列貸款，但經雙
    方同意排除適用者，不在此限：㈠購屋貸款…㈡非購屋貸款…㈢
    其他貸款：指前兩款以外之消費性放款、理財融資及經雙方
    約定適用本約定書之其他個人貸款（第1章第2條）。…立約
    人遲延還本或付息時，除依該筆借款原約定利率計付遲延期
    間之遲延利息外，逾期6個月以內者，按原約定利率之10%，
    逾期超過6個月者，按原借款利率之20%，按期計付違約金予
    國泰世華，每次違約狀態最高連續收取期數為9期。前項遲
    延利息及違約金計收基礎如下：㈠按期本息攤還者：…⒉債務
    全部到期後：以未償還本金餘額為基礎計收遲延利息及違約
    金（第5章第2條第1項、第2項第1款第2目）」（見北院卷第
    15、19頁）。基此，兩造關於違約金之約定，以目前系爭借
    款之約定利率為年利率5.6%計算，於逾期6個月以內部分（
    按上開利率10%），為年利率0.56%，逾期超過6個月至9個月
    以內部分（按上開利率20%），為年利率1.12%，則系爭借款
    之利息加計違約金，至多為年利率6.72%，與民法第205條規
    定之最高利率即年利率16%相較，頗有差距。又被告每次違
    約，原告至多僅能連續收取9期之違約金，則以未償還本金
    餘額1,227,960元為基礎，原告就被告此次違約所得收取之
    違約金，即以6,877元為上限（計算式：0000000×0.56%÷12×
    6＋0000000×1.12%÷12×3＝6877，不滿1元部分四捨五入），實
    難謂兩造約定之違約金有過高之情事。從而，被告抗辯違約
    金過高而應予減免云云，洵無可採，原告請求被告給付約定
    之違約金，自屬有據。
七、綜上所述，本件原告依系爭契約，請求被告給付如主文第1
    項所示之本金、利息及違約金，為有理由，應予准許。原告
    陳明願供擔保，請准宣告假執行，經核尚無不合，爰酌定相
    當之擔保金額，併准許之，另依職權宣告被告得預供擔保而
    免為假執行，及酌定該擔保金額。
八、據上論結，本件原告之訴為有理由，依民事訴訟法第385條
    第1項前段、第78條、第390條第2項、第392條第2項，判決
    如主文。　　　　
中　　華　　民　　國　　111 　年　　8 　　月　　5 　　日
                  民事第二庭    法　官　李珮妤
正本係照原本作成。
如不服本判決，應於收受送達後20日內向本院提出上訴書狀，其
未表明上訴理由者，應於提出上訴後20日內向本院補提理由書狀
（均須按他造當事人之人數附繕本）。如委任律師提起上訴者，
應於上訴時一併繳納上訴審裁判費。
中　　華　　民　　國　　111 　年　　8 　　月　　5 　　日
                                書記官  劉毓如